---
title: "Value at Risk oraz Estimated Shortfall"
author: "Karol Szpyt"
date: "7 kwietnia 2019"
output: 
  html_document:
    toc: true
    toc_depth: 2
---
#Wstęp  

##Przegląd danych  

Poniższa praca ma na celu pokazanie różnych metod liczenia **value at risk** oraz **estimated shortfall**. Wyliczenia oparte będą o autentyczne dane historyczne- kursy walut. Wybrane zostaną 3 waluty- **dolar amerykański**, **hrywna ukraińska** oraz **frank szwajcarski**.  
Do dalszych obliczeń potrzebne będą stopy zwrotu. Użyte zostaną logarytmiczne, dzienne stopy zwrotu, podane wzorem: ${\Large S_n = ln(\frac{w_n}{w_{n-1}})}$, gdzie $S_n$ to stopa zwrotu w n-tym dniu, a $w_n$ to wartość waluty w n-tym dniu. 
  
Wykresy wahań kursów walut:
```{r include=FALSE}
library(kableExtra)
library(lubridate)
library(ggplot2)
library(gridExtra)
library(dplyr)
data <- read.csv("waluty_2012_2018.csv", dec = ".", sep = ";")
data$data <- ymd(data$data)
```

```{r echo=FALSE, fig.align='center', out.height='420%', out.width='240%'}
w.usd <- data%>%
  ggplot(aes(x = data)) +
  geom_line(aes(y = X1USD)) + 
  ggtitle(label = "USD")

w.uah <- data%>%
  ggplot(aes(x = data)) +
  geom_line(aes(y = X1UAH)) + 
  ggtitle(label = "UAH")

w.chf <- data%>%
  ggplot(aes(x = data)) +
  geom_line(aes(y = X1CHF)) + 
  ggtitle(label = "CHF")

grid.arrange(arrangeGrob(w.usd, w.uah, w.chf))

```

Funckja do wyliczania dziennych stóp zwrotu (w procentach):
```{r}
returnrate.daily.log <- function(v)
{
  v1 <- c(1, v)
  v <- c(v, 1)
  v2 <- (v/v1)[-c(1, length(v/v1))]
  return(log(v2) * 100)
}
```

##Stopy zwrotu  

Ze stóp zwrotu tworzona jest funkcja straty poprzez pomnożenie wartości przez $-1$
```{r}
rr.usd <- -returnrate.daily.log(data$X1USD)
rr.uah <- -returnrate.daily.log(data$X1UAH)
rr.chf <- -returnrate.daily.log(data$X1CHF)
```
Pierwsze 5 stóp zwrotu
```{r echo=FALSE}
rr.tib <- tibble("date" = data[-1, 1], "rr.usd" = rr.usd, "rr.uah" = rr.uah, "rr.chf" = rr.chf)
head(rr.tib) %>%
  kable() %>%
  kable_styling(bootstrap_options = c("stripped", "hover", "condensed", "responsive"))
```
Oraz wykresy poszczególnych stóp zworów.
```{r echo=FALSE, fig.align='center', out.height='420%', out.width='240%'}
g.usd <- rr.tib %>%
  ggplot(aes(x = date)) +
  geom_line(aes(y = rr.usd)) + 
  ggtitle(label = "USD")

g.uah <- rr.tib %>%
  ggplot(aes(x = date)) +
  geom_line(aes(y = rr.uah)) + 
  ggtitle(label = "UAH")

g.chf <- rr.tib %>%
  ggplot(aes(x = date)) +
  geom_line(aes(y = rr.chf)) + 
  ggtitle(label = "CHF")

grid.arrange(arrangeGrob(g.usd, g.uah, g.chf))

```

#Value at Risk oraz Estimated Shortfall  

##Teoria

###VAR
${\alpha  VAR = x}$ oznacza, że jest $1- \alpha$ szans na stratę nie mniej niż $x$, gdzie $x$ jest procentem wartości portfolio.

> 99% value at risk wynoszący 3% oznacza, że <br /> jest 1% szans na stratę nie mniej niż 3% wartości potrfela

###ES  
${\alpha  ES = x}$ oznacza, że w $1- \alpha$ najgorszych zwrotach, średnia strata wyniesie $x$, gdzie $x$ jest procentem wartości portfolio.

> 99% estimated shortfall wynoszący 5% oznacza, że <br /> w 1% najgorszych zwrotów strata wyniesie 5% wartości potrfela

###Metody liczenia VAR oraz ES

 * **Metoda historyczna**- dla każdego okna obserwacji wyliczany jest odpowiedni kwantyl, będący jednocześnie wartością var, a estimated shortfall jako średnia wartości większych od poszczególnych kwantyli 
 * **Meotda historyczna podejście Hulla (z wagami)**- podobne podejście jak w metodzie historycznej, ale z uwględnieniem starzenia się danych. Nowsze dawne dostają większą wagę, tym samym są ważniejsze do obliczeń.
 * **Metoda bootstrap**- ponownie, podobne podjeście jak w metodzie hisotycznej. Tym razem dla każdego okna losowana (ze zwracaniem) jest określona liczba wartości pochodzących z danego okna i na podstawie takiej próbki liczony jest var i es tak jak w metodzie historycznej
 
#Metoda historyczna

Funckja licząca VAR- **rr**- stopy zwrotu, **window**- szerokość okna, **qq**- kwantyls
```{r}
var.hist <- function(rr, window = 500, qq = 0.99)
{
    v <- sapply(1:(length(rr) - window), function(i) quantile(rr[i:(i + (window - 1))], probs = qq))
    names(v) <- NULL
    return(v)
}
```
Funkcja licząca ES: **rates**- stopy zwrotu, **vvar**- wyliczony var, **window**- szerokość okna
```{r}
cval.hist <- function(rates, vvar, window)
{
  sapply(1:length(vvar), function(i) 
  {
    mean(rates[which(rates[i:(i+499)] > vvar[i]) + (i-1)])#i-1 bo wchich za każdym razem traktuje indeksowanie od jednego
  })
}
```

```{r echo=FALSE}
var.hist.usd <- var.hist(rr.usd, window = 500, qq = 0.99)
var.hist.uah <- var.hist(rr.uah, window = 500, qq = 0.99)
var.hist.chf <- var.hist(rr.chf, window = 500, qq = 0.99)

es.hist.usd <- cval.hist(rr.usd, var.hist.usd, window = 500)
es.hist.uah <- cval.hist(rr.uah, var.hist.uah, window = 500)
es.hist.chf <- cval.hist(rr.chf, var.hist.chf, window = 500)


usd.tib <- tibble("date" = data[501:length(rr.usd), 1], "var" = var.hist.usd, "es" = es.hist.usd)
uah.tib <- tibble("date" = data[501:length(rr.usd), 1], "var" = var.hist.uah, "es" = es.hist.uah)
chf.tib <- tibble("date" = data[501:length(rr.usd), 1], "var" = var.hist.chf, "es" = es.hist.chf)
```

```{r echo=FALSE, fig.align='center'}
usd.tib %>%
  ggplot(aes(x = date)) + 
  geom_line(aes(y = var, col = "var")) + 
  geom_line(aes(y = es, col = "es")) + 
  ggtitle(label = "USD")

uah.tib %>%
  ggplot(aes(x = date)) + 
  geom_line(aes(y = var, col = "var")) + 
  geom_line(aes(y = es, col = "es")) + 
  ggtitle(label = "UAH")

chf.tib %>%
  ggplot(aes(x = date)) + 
  geom_line(aes(y = var, col = "var")) + 
  geom_line(aes(y = es, col = "es")) + 
  ggtitle(label = "CHF")
```



